臺灣高等法院臺中分院刑事判決　　　　94年度上訴字第1472號
上　訴　人
即　被　告　丙○○
指定辯護人　本院公設辯護　甲○○
上列上訴人因強盜案件，不服臺灣臺中地方法院94年度訴字第91
1號中華民國94年6月16日第一審判決（起訴案號：臺灣臺中地方
法院檢察署94年度偵字第3134號），提起上訴，本院判決如下：
    主 　　 文
上訴駁回。
    事 　　 實
一、丙○○素行不佳，前曾於民國（下同）八十三年間，因違反
    麻醉藥品管理條例案件，經臺灣臺中地方法院以八十三年度
    易字第六二八○號判處有期徒刑五月確定，於八十四年八月
    十八日執行完畢（未構成累犯）。猶不知悔改，復於九十四
    年二月九日（農曆年一月初一）十八時五分許之夜間（當天
    日落時間為十七時四十九分），攜帶客觀上足以對人之生命
    、身體、安全構成威脅而具危險性之兇器木柄鐵製榔頭一把
    ，侵入臺中縣神岡鄉○○路一七二○巷五弄四號四周有圍牆
    之國防部空軍退役人員宿舍大樓之樓梯間，並步行至三樓乙
    ○○居住之房門口，見該房間之鋁門上掛有乙○○所有之Ｍ
    ＯＴＯＲＯＬＡ牌Ｐ七八六九型行動電話機具一支，竟意圖
    為自己不法之所有，欲將之竊取，適乙○○自四樓收取衣物
    欲返回房間，見丙○○站立其房門口，以為係來拜年之人，
    乃欲趨前與之寒暄，丙○○見乙○○靠近，為遂行其以非法
    方法取得他人財物之意，乃將其原來之竊盜犯意變更為強盜
    之犯意，自其背包中取出上開榔頭，手握鐵製部位，而以木
    柄抵住乙○○之胸前，以此方式施以強暴行為，至使乙○○
    不能抗拒後，旋即轉身強取乙○○所有懸掛在鋁門上而置於
    手機套中之上開行動電話機具一支，再轉身以該支榔頭之木
    柄抵住乙○○胸前後，隨即逃逸；嗣因乙○○在後追趕並喊
    叫，而由聽聞喊叫之室友打電話報警後，經臺中縣警察局豐
    原分局神岡分駐所警員張冠群駕駛巡邏車趕往現場處理，適
    遇乙○○而聽其陳述遭強盜之過程及歹徒之身高、穿著及騎
    乘腳踏車逃逸之方向等諸多特徵後，警員張冠群旋即於同日
    十八時十五分許，在臺中縣神岡鄉○○路二○三號前將騎乘
    腳踏車之丙○○攔下，並自其隨身背包中起出其所有之上開
    榔頭一把及乙○○所有之上開行動電話機具一支（業已發還
    乙○○）等物。
二、案經臺中縣警察局豐原分局報告臺灣臺中地方法院檢察署檢
    察官偵查起訴。
    理 　 　由
一、訊據上訴人即被告（下稱被告）丙○○坦承於上開時、地，
    有攜帶扣案之上開榔頭一把前往被害人乙○○所居住之上開
    宿舍門口，拿取被害人乙○○所有之上開行動電話機具一支
    ，嗣於同日十八時十五分許，為警在臺中縣神岡鄉○○路二
    ○三號前將其所騎乘之腳踏車攔下，並自其隨身背包中起出
    上開榔頭一把及乙○○所有之上開行動電話機具一支等事實
    不諱（見本院卷第五四頁至第五五頁），惟矢口否認有強盜
    之犯行，辯稱：當時該處並無人，伊係看該處無人，始下手
    竊取上開行動電話機具，伊並未拿出上開榔頭抵住被害人乙
    ○○，伊應僅係竊盜，並非強盜，且當時太陽尚未下山，並
    不符合加重之要件云云。惟查：（一）上揭犯罪事實，業據
    被害人乙○○於警詢及偵查時指訴綦詳，並經證人即查獲之
    警員張冠群於偵查及原審審理時到庭證述明確（見偵查卷第
    四三頁至第四四頁及原審卷第八○頁至第八二頁），此外並
    有卷附之贓物認領保管單一紙、現場翻拍之照片六張（見偵
    查卷第二七頁、第二九頁至第三一頁）及扣案之上開榔頭一
    把等足稽。（二）被害人乙○○於原審審理時以證人身分接
    受詰問時，亦結證稱：「當天我到四樓收衣服，我回來的時
    候，看見被告在我門口，我以為他是來向我拜年的，結果被
    告拿著榔頭抵在我身子，我才知道他是來搶東西，他將我掛
    在門口的手機搶走，跑到樓下就騎腳踏車離開，我就追在後
    面大聲呼喊，要打電話報警，後來隔了十幾分鐘，在庭的證
    人張警員（指張冠群）就到了，我就跟他陳述被告的樣子，
    他就去追被告，後來被告被抓到警察局，我才過去指認，是
    在警局從他的背包找出我的手機。被告是拿我手機的前後，
    見到我在動，才用榔頭的木質柄抵住我胸口，當時被告是用
    他的手握住榔頭的鐵質。當時被告用榔頭抵住我時，我因為
    害怕而不敢反抗。當天被告是拿扣案的榔頭抵住我的胸口，
    被告確有用榔頭抵住我」各等語（見原審卷第七○頁至第七
    五頁）。（三）參以被告與被害人乙○○原互不認識，亦無
    仇隙，此業據被告及被害人乙○○等二人分別陳明在卷，而
    被害人乙○○（民國二十一年九月二日生）係年逾七旬之老
    人，眼力原已退化，其倘非曾與被告當場照面過，並遭被告
    以榔頭之木柄抵住其胸前，致其因而對被告印象深刻，則被
    害人乙○○應無可能於警員張冠群依據報案駕駛巡邏車趕至
    案發地點與其相遇時，即能立刻陳述其遭被告強取行動電話
    機具之犯案過程及描述被告之身高、穿著及騎乘腳踏車逃逸
    之方向等特徵；況證人張冠群於原審審理亦到庭結證稱：「
    我第一次遇見被害人乙○○，被害人乙○○在陳述犯罪嫌疑
    人的特徵時，有說嫌犯是拿著榔頭抵住他，並搶走他的手機
    ，所以我在查獲被告時，我有先確認有無榔頭」等語（見原
    審卷第八二頁），則被告若非曾於犯案當時當場取出扣案之
    上開榔頭抵住被害人乙○○胸前，則被害人乙○○實無可能
    在第一時間遇到警員張冠群時立即陳述有遭被告以榔頭抵住
    其胸前而將其行動電話機具搶走等被害情節。（四）況被告
    於本院第一次訊問時亦自承：「（問：對原審判決所認定之
    犯罪事實有何意見？）事實沒錯」等語（見本院卷第一五頁
    至第一六頁）。（五）至被告於本院訊問時雖另辯稱其犯案
    之時間為當日下午三點多，當時太陽尚未下山，並非夜間云
    云。惟被告犯罪之時間確係案發當日之下午六時五分許，已
    據被害人乙○○及被告等二人於警詢、偵查時分別陳明在卷
    ，參以證人張冠群於原審亦結證稱其係於案發當日下午六時
    十分許接獲民眾報案等情以觀，足見被告犯罪之時間應係當
    日之下午六時五分許，其此部分所辯顯係事後避重就輕之詞
    ，並不足取。（六）按施用強暴脅迫使人不能抗拒而奪取財
    物者，應成立強盜罪。至所謂強暴脅迫之手段，祇須壓抑被
    害人之抗拒，足以喪失其自由意思為已足，縱令被害人並無
    抗拒行為，仍於強盜罪行為不生影響。再按所謂不能抗拒，
    祇須行為人所施之暴力已足使被害人本人主觀上受到壓制無
    法抗拒為已足，至客觀上是否已達一般人皆不能抗拒之程度
    ，則非所問。查本件被害人乙○○於被告當其面持上開榔頭
    木柄抵住其胸前而實施強暴之行為時，雖有出言制止被告不
    要將其行動電話機具拿走，而未為任何抗拒之舉動，然依當
    時之客觀情勢，被害人乙○○係已年逾七旬之老人，體力及
    反應均已衰老，被告則正值三十餘歲之壯年，且手上又持有
    上開兇器榔頭一把，兩方力量顯失平衡，足見被害人乙○○
    當時之自由意志顯已被壓抑，否則在與被告面對面之情況下
    ，應無可能任由被告將其行動電話機具取走之理；況是否不
    能抗拒，祇須行為人所施之暴力已足使被害人本人主觀上受
    到壓制無法抗拒為已足，至客觀上是否已達一般人皆不能抗
    拒之程度，則非所問，亦已如前述，益見被害人乙○○當時
    顯應達不能抗拒之程度，實堪認定。被告之辯護人辯稱：被
    告係以木柄抵住被害人，並非以尖刀之類抵住被害人，被害
    人尚非達於不能抗拒，故被告之行為僅成立恐嚇取財罪云云
    ，尚有誤會。（七）綜上所述，足證被告上開所辯顯係飾卸
    之詞，不足採信，是罪證明確，其犯行堪以認定。
二、按當事人或辯護人於法院調查證據時，知被告以外之人於審
    判外之陳述不得為證據之情形，而未於言詞辯論終結前聲明
    異議者，視為同意作為證據，刑事訴訟法第一百五十九條之
    五第二項定有明文。查本件被告及其指定辯護人對於證人乙
    ○○、張冠群等人上開於審判外之陳述，並未於言詞辯論終
    結前聲明異議，依刑事訴訟法第一百五十九條之五第二項之
    規定，視為同意作為證據。且本院審酌該證人言詞陳述作成
    時並非在非自由意志之情況下所為之陳述，認該言詞陳述適
    當，依同條第一項之規定，自得為證據，附此說明。
三、查刑法第三百二十一條第一項第三款之攜帶兇器竊盜罪，係
    以行為人攜帶兇器竊盜為其加重條件，此所謂兇器，其種類
    並無限制，凡客觀上足對人之生命、身體、安全構成威脅，
    具有危險性之兇器均屬之，且祇須行竊時攜帶此種具有危險
    性之兇器為已足，並不以攜帶之初有行兇之意圖為必要（最
    高法院七十九年度台上字第五二五三號判例參照）。本件扣
    案之上開榔頭係鐵製木柄，質地堅硬，有照片存卷可按（見
    偵查卷第第二九頁），客觀上應足以對人之生命、身體、安
    全構成威脅，自屬具有危險性之兇器無疑。另按刑法第三百
    二十一條第一項第一款之夜間侵入住宅竊盜罪，其所謂「住
    宅」，乃指人類日常居住之場所而言，公寓亦屬之。至公寓
    樓下之「樓梯間」，雖僅供各住戶出入通行，然就公寓之整
    體而言，該樓梯間為該公寓之一部分，而與該公寓有密切不
    可分之關係，故於夜間侵入公寓樓下之樓梯間竊盜，難謂無
    同時妨害居住安全之情形，自應成立刑法第三百二十一條第
    一項第一款於夜間侵入住宅竊盜罪（最高法院七十六年度臺
    上字第二九七二號判例參照）；次查臺中地區九十四年二月
    九日之日落時間為十七時四十九分，有中華民國九十四年日
    出日沒時刻表一紙在卷可稽（見原審卷第二九頁），被告係
    於九十四年二月九日已日落後之十八時五分許，侵入被害人
    所居住宿舍大樓之屬住宅性質之樓梯間，自屬夜間侵入住宅
    甚明。又按竊盜與強盜，僅係取得財物之手段不同，就意圖
    為不法所有，以非法方法取得他人之財物而言，兩者並無差
    異。被告於侵入住宅之初，意在行竊，且已著手，惟尚未得
    財之際，即被事主發覺，乃變更竊盜之犯意為強盜，進而施
    強暴手段致使不能抗拒，著手劫財，則其圖為不法所有取得
    他人財物之犯意，始終一貫，僅於中途變更其竊盜手段為強
    取而已，先前之竊盜行為，即為強盜行為之一部，是本件被
    告應僅成立一個強盜罪，併此敘明。核被告所為，係犯刑法
    第三百三十條第一項（有同法第三百二十一條第一項第一款
    、第三款之情形）之攜帶兇器於夜間侵入住宅強盜罪。至起
    訴書雖未論及被告觸犯強盜罪而有同法第三百二十一條第一
    項第一款於夜間侵入住宅之加重條件，惟起訴書犯罪事實欄
    已敘及被告於十八時五分許侵入該宿舍大樓之樓梯間為強盜
    之行為，顯在起訴範圍之內，本院自應併予審判。原審調查
    後適用刑法第三百三十條第一項、第三十八條第一項第二款
    ，並審酌被告年輕力壯，竟不思奮發向上，持榔頭強盜財物
    ，危害社會治安甚鉅，及其犯罪之動機、目的、手段及對被
    害人所造成之身心傷害，暨其於九十四年四月二十八日原審
    審理時咆哮公堂，態度不佳，且犯後復否認強盜犯行，及被
    害人乙○○當庭請求從輕量刑等一切情狀，量處被告有期徒
    刑八年，以示懲儆。又以扣案之上開榔頭一把，係被告所有
    ，業據其於警詢時陳明在卷（見偵查卷第一六頁），且為供
    犯罪所用之物，並依法宣告沒收。另說明扣案之背包一個，
    雖係被告所有，但並非直接供本件犯罪所用之物，又非屬違
    禁物，故不予宣告沒收，認事用法核無違誤，量刑亦妥適。
    被告上訴意旨以其所為並非加重強盜罪及原判決量刑過重等
    由，執以指摘原判決不當，並無理由，應予駁回。
四、據上論結，應依刑事訴訟法第三百六十八條，判決如主文。
本案經檢察官丁○○到庭執行職務。
中　　華　　民　　國　　94　　年　　8 　　月　　31　　日
                刑事第八庭  審判長法　官　羅　得　村
                                  法　官　巫　政　松
                                  法　官　劉　榮　服
上列正本證明與原本無異。
如不服本判決應於收受送達後十日內向本院提出上訴書狀，其未
敘述上訴之理由者並得於提起上訴後十日內向本院補提理由書（
均須按他造當事人之人數附繕本）。
                                  書記官　周　巧　屏
中　　華　　民　　國　　94　　年　　9 　　月　　2 　　日
附錄所犯法條：
中華民國刑法第三百三十條：
犯強盜罪而有第三百二十一條第一項各款情形之一者，處七年以
上有期徒刑。
前項之未遂犯罰之。
中華民國刑法第三百二十一條：
犯竊盜罪而有左列情形之一者，處六月以上、五年以下有期徒刑
：
一  於夜間侵入住宅或有人居住之建築物、船艦或隱匿其內而犯
　　之者。
二  毀越門扇、牆垣或其他安全設備而犯之者。
三  攜帶兇器而犯之者。
四  結夥三人以上而犯之者。
五  乘火災、水災或其他災害之際而犯之者。
六  在車站或埠頭而犯之者。
前項之未遂犯罰之。
　　　　　　　　　　　　　　　　　　　　　　　　　　　Ｒ
